【裁判字號】    96,上,378
【裁判日期】    980428
【裁判案由】    返還房屋等
【裁判全文】
臺灣高等法院民事判決                   96年度上字第378號
上  訴  人  台灣大哥大股份有限公司
法定代理人  丁○○
訴訟代理人  黃雅惠律師
            何惠心律師
            蕭炳旭律師
            王子瑜律師
上  一  人
複代  理人  劉俊霙律師
被上  訴人  乙○○
訴訟代理人  吳永發律師
複代  理人  黃廷維律師
上列當事人間返還房屋等事件，上訴人對於中華民國96年3月23
日臺灣臺北地方法院95年度訴字第7358號第一審判決提起上訴，
本院於98年4月14日言詞辯論終結，判決如下：
    主  文
上訴駁回。
第二審訴訟費用由上訴人負擔。
    事實及理由
一、上訴人主張：伊所有坐落臺北縣新店市○○段德高嶺小段15
    11建號即門牌號碼為同市○○路57號之房屋（以下稱系爭房
    屋），遭被上訴人自民國90年8月2日起無權占用迄今。經伊
    催告被上訴人返還，未獲置理，伊自得請求被上訴人將系爭
    房屋遷讓返還予伊。又被上訴人無權占有系爭房屋，致伊受
    有損害，參照土地法第97條規定，依系爭房屋課稅現值新臺
    幣（下同）545,400元之年息10%計算，被上訴人應自無權占
    有之日起至返還房屋之日止，按月給付4,545 元等情。爰依
    民法第767條及第179條之規定，求為命被上訴人應將系爭房
    屋遷讓返還予伊，並自90年8月2日起至返還系爭房屋之日止
    ，按月給付伊4,545 元之判決。原審為上訴人敗訴之判決，
    上訴人不服提起上訴。上訴聲明：(一)原判決廢棄。(二)被上訴
    人應將系爭房屋遷讓返還上訴人。(三)被上訴人應自90年8月2
    日起至返還房屋之日止，按月給付上訴人4,545 元。(四)願供
    臺北富邦商業銀行股份有限公司可轉讓定期存單或等值之現
    金為擔保，請准宣告假執行。
二、被上訴人則以：系爭房屋坐落之基地即臺北縣新店市○○段
    德高嶺小段42、321-3 號地號土地（以下合稱系爭土地），
    原分別為伊與訴外人吳祖旺所有。自86年起，上訴人即於系
    爭土地設置臨時行動通訊基地台，嗣89年間，上訴人欲擴充
    上開臨時基地台，乃商請伊與吳祖旺在系爭土地上興建房屋
    作為永久固定之行動通訊基地台設置之用。雙方並決定由伊
    自行出資興建系爭房屋，僅因上訴人申請設置基地台執照之
    需要，始以上訴人名義申請建造執照，並將系爭房屋登記為
    上訴人所有，無使上訴人取得所有權之意，故系爭房屋由伊
    出資興建而原始取得所有權，上訴人亦不得對伊主張登記之
    公信力。又上訴人為知名之上市公司，有完整會計與財產管
    理制度，竟無法提出系爭房屋出資興建之相關會計、財務資
    料，亦無法提出系爭房屋之建物所有權狀，足證上訴人之請
    求實無理由等語，資為抗辯。並答辯聲明：(一)上訴駁回。(二)
    如受不利之判決，願供擔保請准宣告免為假執行。
三、查系爭房屋於90年8月2日辦理保存登記為上訴人所有，現為
    被上訴人占有中等事實，為兩造所不爭，復有建物登記簿謄
    本附卷足稽，堪信為真實。
四、上訴人主張被上訴人無權占用系爭房屋一節，為被上訴人所
    否認，並以前揭情詞置辯。經查：
  (一)按土地法第36條（即現行法第43條）所謂登記有絕對效力，
    係為保護第三人起見，將登記事項賦予絕對真實之公信力。
    第一次所有權登記在第三人尚未信賴該登記而取得權利之前
    ，並不能據以除斥真正之權利（最高法院33年上字第678 號
    判例意旨參照）。上訴人主張其為系爭房屋登記之所有權人
    ，具登記之公信力云云。惟依系爭建物登記簿謄本所示，上
    訴人登記原因為第一次登記，依前開說明，在第三人尚未信
    賴該登記而取得權利之前，並不能據以排除被上訴人主張其
    為真正之權利人。再因自己出資而建築之房屋，不待登記即
    原始取得其所有權，與該房屋行政上起造人名義之誰屬無關
    ，亦與因法律行為而取得者，須依民法第758 條規定經登記
    始取得其所有權者不同。是本件應審酌者，乃系爭房屋是否
    為被上訴人所出資興建。
  (二)系爭房屋使用執照之會勘紀錄上起造人欄，係由訴外人戊○
    ○代簽，有查驗紀錄表附卷可稽（見原審卷第89頁背面）。
    而戊○○於原審證稱：「（提示使用執照卷第31頁，下面會
    勘單位是否是你的簽名？）是的。」、「（為何是你簽名的
    ？）因為房子的興建從頭到尾都是我在負責的。」等語（見
    原審卷第71頁背面）。其復於本院證稱：「（臺北縣新店市
    ○○路57號房屋是你找營造廠蓋的？）對。」、「（誰委託
    你？）一開始是乙○○要我處理。」、「（張先生什麼時候
    找你要蓋房子？）原本在那邊種菜的時候，缺少房子要上廁
    所、洗手，我建議他在57號那邊蓋房子。本來台哥大在那邊
    有基地台，本來台哥大要蓋，設計圖是台哥大那邊轉給我的
    ，因為他們的人經常在那邊，他們要進去那塊地都要找我拿
    鑰匙，…台哥大有他們的設計圖，我跟張先生說台哥大他們
    如果蓋了，我們進出使用就不方便，因為要經過他們，後來
    我跟張先生還有一些山友就決定由我們自己蓋，錢是張先生
    出的，因為張先生忙，所以就找我處理，…」、「（最後決
    定由誰蓋？）我當時有跟台哥大現場的人提，那麼久了已經
    不記得是誰，房子我們自己蓋，錢我們自己出，台哥大名字
    借我們用，他們說這樣更好，他們說回去問問看，後來回答
    就說可以。…台哥大說可以，我就接手，找豐德營造廠。」
    等語（見本院卷第369頁背面-370 頁），另依辦理系爭房屋
    保存登記手續之證人己○○亦於本院證稱：「（誰委託妳辦
    保存登記？）戊○○。」、「補資料都是透過戊○○。」、
    「（收據上的費用是誰給的？）戊○○給的。」、「（沒有
    其他台哥大的人員或員工跟妳接觸？）沒有。」、「當時文
    件要用台哥大公司大小章的時候，是戊○○撥電話給台哥大
    的人，請我告知他們要準備什麼文件或蓋章。」等語（見本
    院卷第354-355 頁）。再使用執照之會勘紀錄上承造人記載
    為甲○○，其於本院證述：「系爭建物是我承造。本件業務
    不是我接的，是我們公司丙○○接的，我負責施工的部分，
    …施工期間業主方面，我都是跟戊○○對口接觸。…」、「
    （系爭房子興建完成是何人驗收點交？）是戊○○驗收點交
    。」等語（見本院第106頁背面、107頁），而丙○○亦稱：
    「（系爭房屋）是我承接。我是和戊○○接觸，當時我和幾
    個人成立兩家公司一家叫立捷營造，另一家叫豐德營造，這
    個建物我接了之後是用豐德公司承造，…從頭到尾我都是跟
    戊○○接觸，只有在拿到建造的時候我才發現起造人是台灣
    大哥大名義。我有問戊○○，他說那是壹個基地台，因為我
    知道那裡是保護區，不能蓋房子，所以我猜他們用基地台的
    名義來申請建造。…錢也是戊○○付給我的。」、「（工程
    款如何付？）我記得都是用支票付，都是我去找戊○○，或
    是我們公司小姐去找戊○○拿的。」、「（提示原審卷第24
    頁，這兩張支票是否付款的支票？）應該是，上面壹個是我
    的簽名另壹個是公司小姐的簽名。（提示本院卷第47、48頁
    支票）應該是本件工程款，上面字跡看起來向我們小姐的簽
    名。」等語（見本院卷第116頁背面、第117頁），並有戊○
    ○以其名義或其所經營之公司簽發支付營建款之支票附於原
    審卷及本院卷可參（見原審卷第24頁、本院卷第47、48頁）
    ，足證系爭房屋為戊○○出面委由丙○○經營之豐德營造股
    份有限公司（以下稱豐德公司）承攬興建事宜，並由戊○○
    出面委託己○○辦理保存登記，且均由戊○○支付興建費用
    及辦理保存登記費用等。上訴人雖以被上訴人未提出支票正
    本而否認該等支票形式上之真正，惟該等支票既均係支付豐
    德公司之款項，系爭房屋完工並已支付興建款項，被上訴人
    自無正本可提出，而該等支票已經證人戊○○證明確為其所
    簽發，上訴人以無正本為由否認形式上真正，即不可採。
  (三)證人戊○○於原審及本院均明確證稱：「是被告（即被上訴
    人）給我錢，我支付給營造廠及建築師。因為被告本身很忙
    ，所以就請我幫忙。被告分很多次給我錢，我沒有錢就跟被
    告拿或他太太拿…」、「（你蓋房子的錢，全部都是張先生
    出的？）對，都是我找他太太拿的，他太太都拿現金給我，
    有無用轉帳的部分，我忘記了。」等情（見原審卷第71頁背
    面、本院卷第371頁），而被上訴人於原審所提戊○○簽發
    予豐德公司之支票2紙，金額計260萬元（見原審卷第24頁）
    ，於本院所提之支票3紙，金額計3,456,667元（見本院卷第
    47、48 頁），合計605萬餘元。參以證人戊○○於原審即證
    稱：「（系爭房屋總價多少？）原本好像400多萬將近500萬
    元。」等語（見原審卷第72頁），並於本院再次證稱：「（
    蓋房子全部花了多少錢？）五百多萬，不包括追加的部分。
    後來有一些追加，加上因為有下大雨、山崩，又找人來整地
    ，全部花了多少錢我忘記了，包括房屋本體、追加、整地的
    部分，在當時都用我的名義開票。」等語（見本院卷第370
    頁背面）。而豐德公司與戊○○接洽之證人丙○○亦證稱：
    「印象中總共工程款約壹仟萬元左右，實際金額多少忘記了
    。按他的規模包含整地應該是壹仟萬左右，但實際上多少不
    記得了…」、「（造價總共壹仟萬元是包含整地費用，建物
    本身造價多少？）建物本體造價應該是五、六百萬元，但是
    建物旁邊的工程包括整地、擋土牆、排水溝等工程加起來大
    概壹仟萬元左右。」等語（見本院卷第116頁背面、第118頁
    ），就系爭房屋本體之造價，其2 人所證述內容亦大致相符
    ，堪認被上訴人辯稱，伊將興建費用交予戊○○，再由戊○
    ○開票支付費用予豐德公司一節，可堪採信。
  (四)上訴人雖主張，證人己○○既證稱房地產登記收據係開立予
    上訴人，則其費用應為上訴人給付，系爭房屋亦應為上訴人
    出資興建云云。然己○○係證稱，因為第一次建物登記是台
    哥大，所以伊抬頭就寫台哥大，戊○○也沒有說要改，費用
    為戊○○給的，伊不知錢實際是誰出的等情（見本院卷第35
    4 頁及背面）。是依該證人證言，僅能證明戊○○支付證人
    辦理登記費用，至於資金何來，證人己○○並不知悉。上訴
    人據以主張，為其所出資，並不可採。上訴人另稱，系爭房
    屋係90年5月25日建築完成，而被上訴人提呈之支票影本共5
    紙發票日分別為90年2 月15日、90年5月31日、90年9月10日
    、91年1月31日、91年5月31日，則該等款項若為給付系爭房
    屋之款項，豈有可能遲至完工後4個月、半年及1年後始為給
    付之理云云。然戊○○已於本院證稱：「（你所開的票，為
    何有完工後一年才付？）房子蓋好了以後，下面有些沒有圍
    起來，後面隔間的問題還要請工人處理，中間也有土石流延
    誤。到九十一年才全部完工，以工程說法，是二次施工，全
    部完工是在九十一年五月結算。」等語（見本院卷第371 頁
    背面），核與證人甲○○證述，施工期間是從89年底到91年
    等情相符（見本院卷第106 頁背面）。是上訴人以工程款遲
    至系房屋完工後1 年始給付完畢，質疑證人證言不可採，亦
    無可取。
  (五)上訴人復提出，GSM 1800三期話務擴充工程統包合約、GSM
    1800三期工程統包合約、付款明細、興建機房及基站明細表
    等以證系爭房屋為其出資興建。但觀諸上訴人所提之GSM 18
    00三期話務擴充工程統包合約、GSM 1800三期工程統包合約
    內容（見本院卷第196-204頁、第211-217頁），其契約前言
    皆記載：「茲因甲方（即上訴人）為經營全區1800兆赫行動
    電話業務，擬委由乙方（即協通電訊股份有限公司〈以下稱
    協通公司〉）辦理GSM 1800系統擴建之規劃設計，系統安裝
    測試及施工管理等工作」等語（見本院卷第199、212頁），
    並未言及系爭房屋之興建。況證人甲○○雖曾證稱：「興建
    的時候有訂工程合約，合約是與協通電訊股份有限公司訂立
    的，我方出面訂合約的是丙○○，對方是何人我不知道，合
    約應該找得到…」等語，然業經丙○○於本院稱：「書面契
    約上次豐德公司甲○○先生說有，但是我不確定有，我有找
    很久都沒有找到。（有無印象契約是與協通電訊公司訂立？
    ）我沒有印象，因為從頭到尾都是跟戊○○接觸，錢也是李
    煥簽付給我的。」等情，嗣甲○○再於本院證述：「（當時
    為何會回答合約是與協通公司接觸？為何你能夠這麼明確的
    說出這家公司的名字？）因為一開始跟我們接洽的是這家公
    司，我們營造廠如果是公司對公司我們一定會簽訂合約，公
    司對個體私人的話就沒有合約和發票之類的東西。（你說一
    開始是協通電訊公司跟你們接觸，是跟你接觸？）我知道的
    是一開始協通公司跟丙○○接觸，不是跟我親自接觸，協通
    公司的訊息是從丙○○先生那邊來的，至於後來是協通公司
    是否真的與丙○○接觸我不知道，…（就你親身接觸有無協
    通公司的人員？）沒有，整個過程都沒有協通公司的人，都
    是與戊○○接觸。」等語，是不足證明系爭房屋為協通公司
    所興建，自亦不能證明系爭房屋為協通公司本於上開契約為
    上訴人所興建。而觀之前開GSM 1800三期工程統包合約之北
    區（第一批）興建機房及基站明細表，其中固載有「（區域
    ）北區、（編號）23117 、（基站及機房名稱）新店銀河、
    （基站及機房地址）臺北縣新店市○○段德高嶺小段321-2
    、321-3、42-02地號、（架許證號）D0000000（備註）一維
    」等文字，惟該文書為上訴人所自行製作，已為被上訴人否
    認為真正，上訴人未提出其他佐證，仍不足推翻被上訴人所
    提出資興建系爭房屋之證據。
  (六)至上訴人提出本件系爭房屋之房屋稅繳款書、資產清冊，主
    張自系爭興建完成迄今，即92年至97年之房屋稅均由上訴人
    繳交，並列為上訴人之資產，均足證系爭房屋確為上訴人所
    有云云。但系爭房屋既登記為上訴人所有，房屋稅單本即寄
    送予上訴人繳納，此純屬稅捐機關本於行政管理所為之認定
    ，未涉及房屋實質所有權歸屬之判斷，自難僅憑該等文書即
    證上訴人確為實際出資興建系爭房屋之人。況系爭房屋之所
    有權狀現仍在被上訴人占有中，已據其提出所有權狀正本為
    證，與證人戊○○所稱，辦好保存登記後交予被上訴人乙情
    相符。是上訴人所提上開繳款書，仍不足推翻被上訴人出資
    興建系爭房屋之證據。
  (七)從而，被上訴人辯稱系爭房屋為其出資興建一節，應為可採
    。依前開說明，其不待登記即原始取得其所有權，並得據以
    對抗上訴人。
五、綜上所述，被上訴人既原始取得系爭房屋之所有權，為真正
    之所有權人，則其自得對上訴人主張為真正之權利人，上訴
    人不得對其主張為所有權人。從而，上訴人本於民法第767
    條規定，請求被上訴人應將系爭房屋遷讓返還上訴人，自屬
    無據。又占有使用系爭房屋本即為所有權人之權利，其權利
    既歸屬被上訴人，則被上訴人占有系爭房屋並未致上訴人受
    有損害，上訴人另本於民法第179 條規定，請求被上訴人自
    90年8月2日起至返還房屋之日止，按月給付上訴人4,545 元
    ，亦屬無據。原審為上訴人敗訴之判決，及駁回其假執行之
    聲請，並無不合。上訴意旨指摘原判決不當，聲明廢棄改判
    ，為無理由，應予駁回。
六、兩造其餘攻擊防禦方法，及未經援用之證據，經本院斟酌後
    ，認不足以影響本判決之論斷，爰不逐一論駁，併此敘明。
七、據上論結，本件上訴為無理由。依民事訴訟法第449條第1項
    、第78條，判決如主文。
中    華    民    國    98    年    4     月    28    日
                    民事第十一庭
                        審判長法  官  鄭雅萍
                              法  官  徐福晉
                              法  官  詹文馨
正本係照原本作成。
如不服本判決，應於收受送達後20日內向本院提出上訴書狀，其
未表明上訴理由者，應於提出上訴後20日內向本院補提理由書狀
（均須按他造當事人之人數附繕本）上訴時應提出委任律師或具
有律師資格之人之委任狀；委任有律師資格者，另應附具律師資
格證書及釋明委任人與受任人有民事訴訟法第466 條之1第1項但
書或第2項（詳附註）所定關係之釋明文書影本。
中    華    民    國    98    年    4     月    30    日
                              書記官  洪秋帆
附註：
民事訴訟法第466條之1（第1項、第2項）：
對於第二審判決上訴，上訴人應委任律師為訴訟代理人。但上訴
人或其他法定代理人具有律師資格者，不在此限。
上訴人之配偶、三親等內之血親、二親等內之姻親，或上訴人為
法人、中央或地方機關時，其所屬專任人員具有律師資格並經法
院認為適當者，亦得為第三審訴訟代理人。


司法院資訊處製作；財團法人民間司法改革基金會備份。
